【裁判字號】    99,消債清,5
【裁判日期】    990531
【裁判案由】    清算事件
【裁判全文】
臺灣雲林地方法院民事裁定             99年度消債清字第5號
聲  請  人
即  債務人  甲○○
上列當事人因消費者債務清理事件聲請清算，本院裁定如下：
    主  文
債務人清算及保全處分之聲請均駁回。
聲請費用由聲請人負擔。
    理  由
一、本件聲請意旨略以：其因房屋貸款、消費借貸、信用卡及現
    金卡契約而對於金融機構負有債務，總債務金額為新台幣（
    下同）2,778,000 元，消費者債務清理條例施行前，其曾以
    書面向最大債權金融機構台新國際商業銀行股份有限公司（
    下稱台新銀行）請求共同協商債務清償方案，經雙方達成協
    議，上開債務由其自民國95年10月起，分80期、零利率、每
    月償還37,045元，嗣因其失業，腰部長有腫瘤無法工作，親
    友不再幫忙、協商金額負擔過重，致無法履行協商方案，不
    得已毀諾，此乃不可歸責於己之事由致履行顯有重大困難，
    且其無擔保或無優先權之債務總額未逾1,200 萬元，復未經
    法院裁定開始清算程序或宣告破產，為此聲請准予開始清算
    程序云云；並提出財產及收入狀況說明書、債權人清冊、財
    團法人金融聯合徵信中心當事人綜合信用報告－債務清理條
    例前置協商專用債權人清冊、戶籍謄本、財政部臺灣省中區
    國稅局96、97年度聲請人綜合所得稅各類所得資料清單、財
    產歸屬資料清單等件為佐。
二、按債務人與金融機構協商成立者，不得聲請更生或清算，但
    因不可歸責於己之事由，致履行顯有重大困難者，不在此限
    ；本條例施行前，債務人依金融主管機關協調成立之中華民
    國銀行公會會員辦理消費金融案件無擔保債務協商機制與金
    融機構成立之協商，準用前項之規定，消費者債務清理條例
    （下稱消債條例）第151 條第5 項、第6 項分別定有明文。
    此項意旨乃在避免債務人任意毀諾已成立之債務清償方案，
    濫用更生或清算之裁判上債務清理程序。蓋債務人於協商成
    立後，應秉持誠信履行所約定之還款條件，如認該清償方案
    履行有其他不適當之情形，自仍應再循協商途徑以資解決。
    是債務清償方案成立後，僅於其後發生情事變更，在清償期
    間收入或收益不如預期，致該方案履行困難甚或履行不能，
    因不可歸責於己之事由，始能聲請更生或清算。而所謂不可
    歸責於己之事由，係指出於非己身所能控制之自然力或其他
    人為事由，具有猝然性而不能預知，非人力所能參與或所能
    阻止，而陷於不能履行承諾償還自己之債務者而言。又聲請
    更生或清算不合程式或不備其他要件者，法院應以裁定駁回
    之，但其情形可以補正者，法院應定期間先命補正，復為消
    債條例第8 條所明定。
三、本件聲請人前於消債條例施行前，曾依照中華民國銀行公會
    會員辦理消費金融案件無擔保債務協商機制，與最大債權金
    融機構台新銀行達成協商，約定聲請人自95年10月起，分80
    期、零利率、每月償還37,045元，依各債權銀行債權金額比
    例清償各項債務，至全部清償為止，然聲請人僅繳納6 期，
    履行債務至96年4 月13日後毀諾等情，業據台新銀行提出無
    擔保債務協商申請書、申請人財務資料表、收入證明切結書
    、協議書、無擔保債務還款計劃等件影本各1 份為證，且觀
    諸聲請人提出之財團法人金融聯合徵信中心債權人清冊中「
    是否曾參與銀行公會債務協商」欄註記「Y 」一節亦明。準
    此，本件聲請人依上開協商機制與最大債權金融機構協商成
    立後，再向本院聲請清算，尚須符合「不可歸責於己之事由
    致履行顯有重大困難」之要件，方為適法。經查：
  (一)聲請人固主張其於協商成立時即無力負擔協商還款金額，且
    其親友不再幫忙籌措款項，致難以繼續履行協商金額云云，
    然聲請人既係基於自由意志而與最大債權銀行達成協商，無
    論其同意之原因為何，即應受該成立之協議所拘束。且聲請
    人於協商之際，對其自身之收入應知之綦詳，其衡量經濟狀
    況及償債能力，猶簽署協商協議書，理應就籌措資金來源已
    妥為規劃，甚或有其他收入，自應本諸誠信原則依約履行，
    縱有協商金額超逾其履行能力情事，亦屬聲請人於協商時可
    得預見，核屬可歸責於聲請人自己之事由所致，是聲請人自
    不得再以其係不得已接受債權銀行所提議之協商條件或無法
    負擔協商條件為由，逕向本院聲請清算，倘認該協商方案履
    行有其他不適當情形，自仍應再循協商途徑謀求解決。
  (二)其次，聲請人雖又主張協商成立後，其腰部長有腫瘤無法長
    期工作因而失業，至今仍無收入，故履行協商債務顯有重大
    困難云云，並提出其本人96、97年度綜合所得稅各類所得資
    料清單等件供為參佐，然上開資料僅能證明聲請人於96年至
    97年度未有報稅之記錄，而聲請人迄今均未能提出其失業之
    證明文件，是聲請人執此主張其腰部長有腫瘤無法長期工作
    因而失業，迄仍無收入致無法負擔協商條件，即非可取。況
    聲請人現年僅42歲，正值壯年，其屆法定退休年齡尚得工作
    23年，倘其願意積極工作，當可逐月清償其所積欠之債務，
    尚難認其有何不能清償之情事。是以，本件清算之聲請，亦
    不符合消債條例第3 條所定之要件。
四、次按消債條例所規定之清算制度，實質上即為破產法上破產
    之特別程序，其目的乃在使債權人獲得公平之受償，以使債
    務人在經濟上得有更生之機會，防止社會經濟發生混亂。清
    算制度並非在使債務人恣意消費所造成之債務，轉嫁予債權
    人負擔。債務人之免責制度，應在鼓勵勤勞誠實之債務人，
    而非縱容投機不誠實之債務人奢侈浪費，倘債務人於聲請清
    算前之相當期間內，利用信用金融之機會，恣意為非屬通常
    生活所需之鉅額消費或作奢侈性、浪費性之消費，而不在意
    日後履行返還之能力，反而算計消債條例中之免責制度，濫
    用債務清理程序以規避其應負擔之償還責任，自與本條例之
    立法意旨有違，此觀消債條例第134 條第4 款對於因浪費、
    賭博或其他投機行為，致財產顯然減少或負擔過重之債務，
    而生開始清算之原因，法院應為不免責之裁定甚明。故法院
    審查債務人清算之聲請時，倘債務人於聲請清算前之相當期
    間內，為鉅額消費或作奢侈性、浪費性之商品或服務消費，
    而與其通常生活所需顯不相當，或有其他情事，在客觀上顯
    係濫用清算程序以規避其應負擔之償還責任，有違誠信原則
    時，應認法院得裁定駁回債務人清算之聲請，資以衡平債權
    人及債務人之權益（最高法院96年度台抗字第660 號、97年
    度台抗字第482 號裁定意旨參照）。經查：
  (一)聲請人前曾依消債條例向臺灣臺中地方法院聲請更生，經該
    院以97年度消債更字第1281號民事裁定駁回之事實，有台新
    銀行99年5 月17日所提出該案號裁定書影本1 份附卷（詳卷
    第72－75頁）可考。
  (二)而上揭裁定駁回聲請人更生之聲請，無非係聲請人曾於下列
    時間分別刷卡消費：92年9 月3 日中鼎科技公司10,027元、
    明智資訊5,670 元、13日捷美彩色沖印館4,746 元、92年10
    月10日中鼎科技公司21,000元、92年11月1 日全泰科技公司
    26,500元、92年12月30日順達資訊公司6,840 元、93年1 月
    12日捷美彩色沖印館4,746 元、28日弗斯特科技公司19,800
    元、93年2 月4 日台灣里公司7,650 元、93年4 月13日柯達
    快速彩色4,746 元、93年5 月27日上軒國際電子連鎖世界2,
    900 元、93年6 月23日柯達快速彩色4,838 元、93年7 月7
    日1,950 元、柯達快速彩色4,838 元、93年8 月19日柯達快
    速彩色4,838 元、93年10月5 日收藏家煙酒量販2,292 元、
    93年11月18日魚中魚水族大賣場1,520 元、94年10月10日廣
    三崇光百貨5,000 元、94年12月22日百英資訊公司2,200 元
    等；期間又於92年11月預借現金100,000 元、92年12月預借
    現金105,000 元、93年2 月預借現金113,000 元、93年3 月
    預借現金139,000 元、93年5 月預借現金80,000元、93年7
    月預借現金100,000 元、93年8 月預借現金170,000 元、93
    年9 月預借現金354,200 元、93年10月預借現金1,118,000
    元、93年11月預借現金215,300 元、94年1 月預借現金490,
    200 元、94年2 月預借現金418,800 元、94年3 月預借現金
    49,100元、94年4 月預借現金150,000 元、94年5 月預借現
    金100,200 元、94年6 月預借現金58,610元、94年7 月預借
    現金28,100元、94年10月14日透過美商花旗銀行股份有限公
    司代償債務150,000 元、94年12月預借現金75,000元（小額
    未列計）；且聲請人自承其積欠銀行債務原因，七、八成係
    因其於93年間從事股票買賣失利，嗣於94年間，因債務問題
    而結束所經營之工作室，因認聲請人之消費已然逾越一般人
    生活水準，而非屬日常生活所需，而達奢侈、浪費、投機之
    程度等情，有上揭裁定書可稽，
  (三)基上，聲請人之負債原因顯與其不當消費之情形有關，聲請
    人恣意為非屬通常生活所需之消費，而不在意日後履行償債
    之能力，自與前開立法本旨有違，且堪認有消債條例第134
    條第4 款所稱：「因浪費、賭博或其他投機行為，致財產顯
    然減少或負擔過重之債務，而生開始清算之原因」情事存在
    。此外，聲請人辦理信用貸款及預借現金之數額，均實屬過
    高，顯與其通常生活所需並不相當，其明知於超越自己本身
    所能負擔之債務時，仍大肆舉債而負擔過重之債務，客觀上
    足認有濫用清算程序以規避債務償還之道德風險，亦有違誠
    信原則，依前揭說明，應駁回其清算之聲請。
五、綜上所述，本件聲請人於協商時盱衡自身之經濟狀況而簽立
    協議書，自應依協議條款履行債務，且所述聲請清算之理由
    ，並不具備不可歸責於己之事由，致履行顯有重大困難之要
    件。又其為具有勞動能力之人，亦難認有不能清償債務之情
    事。參以其於聲請清算前之相當期間內，所為鉅額消費或奢
    侈性、浪費性之商品或服務消費，以及大量密集借款，客觀
    上顯係濫用清算程序以規避其應負擔之償還責任，而有違誠
    信原則。另銀行公會針對95年度銀行公會協商案件已毀諾之
    客戶，業已決議可申請「個別協商一致性方案」，即由最大
    無擔保債權銀行依據前置協商清償方案之精神和原則，與債
    務人重新協商議訂符合債務人繳款能力之月付款金額，該方
    案最長為180 期，利率最低為0%，亦據台新銀行具狀陳明在
    卷。因之，聲請人如認原清償協議之金額、利率、期數有調
    整之必要，或確有短暫經濟上困難之情事，自仍得與最大無
    擔保債權銀行再行協商調整，而無任意選擇毀諾聲請清算之
    理，詎聲請人毀諾後經台新銀行不斷與其聯繫並提供優惠清
    償方案，仍均不接受等情，亦經該銀行陳明在卷，是在客觀
    上聲請人亦不無濫用清算程序以規避其應負擔償還責任之虞
    ，而有違誠信原則。職是，本件清算之聲請，於法未合，且
    該欠缺又無從補正，應予駁回；又本件清算之聲請既經駁回
    ，其保全處分之請求，已無必要，應併予駁回，爰裁定如主
    文。
中    華    民    國    99    年    5     月    31    日
                  民事第一庭    法  官  蔣得忠
上為正本係照原本作成
如不服本裁定，應於裁定送達後10日內，以書狀向本院提出抗告
，並繳納抗告費新臺幣1千元
中    華    民    國    99    年    5     月    31    日
                                書記官  楊淳詒

司法院資訊處製作；財團法人民間司法改革基金會備份。
